臺灣高等法院臺中分院刑事判決　　 100年度選上訴字第1038號
上　訴　人　臺灣臺中地方法院檢察署檢察官
被　　　告　詹慶祥
　　　　　　徐有義
上列上訴人因被告違反公職人員選舉罷免法等案件，不服臺灣臺
中地方法院100年度選訴字第8號中華民國100年3月8日第一審判
決（起訴案號：臺灣臺中地方法院檢察署99年度選偵字第88號）
，提起上訴，本院判決如下：
    主  文
原判決關於詹慶祥、徐有義部分撤銷。
詹慶祥犯有投票權人收受賄賂罪，處有期徒刑貳月，如易科罰金
，以新臺幣壹仟元折算壹日。緩刑貳年，應接受受理執行之地方
法院檢察署觀護人所舉辦之法治教育參場次；緩刑期間付保護管
束。褫奪公權壹年。扣案所收受之賄賂新臺幣柒仟元沒收。
徐有義犯有投票權人收受賄賂罪，處有期徒刑壹月，如易科罰金
，以新臺幣壹仟元折算壹日。緩刑貳年，應接受受理執行之地方
法院檢察署觀護人所舉辦之法治教育參場次；緩刑期間付保護管
束。褫奪公權壹年。扣案所收受之賄賂新臺幣壹仟元沒收。
    事  實
一、緣邱裕明為改制後第一屆臺中市東勢區粵寧里里長選舉登記
    第一號候選人（未當選），何德欽在邱裕明位於臺中縣東勢
    鎮（後改制為臺中市東勢區○○○路48號之里長競選服務處
    幫忙，詹慶祥、徐有義、徐義雄則均為臺中市東勢區粵寧里
    里民，為具有選舉該里里長投票權之人。邱裕明、何德欽均
    明知不得對於有投票權之人行求、期約、交付賄賂，而約使
    他人投票權為一定之行使，竟共同基於對於有投票權之人交
    付賄賂之犯意聯絡，由何德欽於附表所示之時間、地點，將
    如附表所示金額之現金，分別交付予有投票權之詹慶祥、徐
    有義，並要求詹慶祥（及請詹慶祥轉知其家中有投票權人）
    、徐有義於此次里長選舉中支持邱裕明，約定為投票權之一
    定行使。詹慶祥、徐有義均知悉何德欽所交付之如附表所示
    之金錢係賄選之對價，竟基於有投票權人收受賄賂之犯意，
    予以收受並同意為投票權之一定行使。
二、案經臺灣臺中地方法院檢察署檢察官指揮法務部調查局臺中
    市調查站、臺中市警察局東勢分局偵查後起訴。
    理  由
壹、證據能力方面
    按被告以外之人於審判外之陳述，經當事人於審判程序同意
    作為證據，法院審酌該言詞陳述或書面陳述作成時之情況，
    認為適當者，亦得為證據。當事人、代理人或辯護人於法院
    調查證據時，知有第159條第1項不得為證據之情形，而未於
    言詞辯論終結前聲明異議，視為有前項之同意，刑事訴訟法
    第159條之5定有明文。核其立法意旨，在於傳聞證據未經當
    事人之反對詰問予以核實，原則上先予排除。惟若當事人已
    放棄反對詰問權，於審判程序中表明同意該等傳聞證據可作
    為證據；或於言詞辯論終結前未聲明異議，基於尊重當事人
    對傳聞證據之處分權，暨證據資料愈豐富，愈有助於真實發
    見之理念，且強化言詞辯論主義，使訴訟程序得以順暢進行
    ，上開傳聞證據亦均具有證據能力。查本案採為判決基礎之
    被告以外之人於審判外之言詞或書面陳述，固屬傳聞證據，
    惟迄於言詞辯論終結前，檢察官及被告均未對該供述證據之
    證據能力聲明異議，主張有刑事訴訟法第159條第1項不得為
    證據之情形，本院復審酌前揭證據之取得，無違法取證或其
    他瑕疵，與本案待證事實間復具有相當之關聯性，無證據證
    明力顯然偏低等不適當之情形，以之為本案證據堪認為適當
    ，依刑事訴訟法第159條之5之規定，認均有證據能力。
貳、實體方面
一、上開犯罪事實，業據被告詹慶祥、徐有義於原審及本院審理
    時自白屬實，核與證人何德欽於偵查中證述之情節相符，並
    有何德欽於偵查中當庭書寫之行賄對象資料1紙、臺中市第
    一屆里長選舉東勢區粵寧里選舉人名冊1份在卷可稽，被告
    詹慶祥、徐有義之自白核與事實相符，事證明確，其等犯行
    均堪認定。
二、核被告詹慶祥、徐有義所為，均係犯刑法第143條第1項之有
    投票權人收受賄賂罪。被告詹慶祥、徐有義就上開所犯刑法
    第143條第1項之有投票權人收受賄賂罪，於審判中均自白犯
    行，應依公職人員選舉罷免法第111條第1項之規定，減輕其
    刑。原審認被告罪證明確，因予論罪科刑，固非無見，惟查
    ：本件同案遭移送偵辦之其餘收受賄款之選民鍾葉美容等55
    人，因在臺灣臺中地方法院檢察署偵查中坦承全部犯行，並
    全數繳回所收受之賄款，犯後態度良好，該署檢察官乃以99
    年度選偵字第123號、第176號案件，對鍾葉美容等55名被告
    為緩起訴處分，然仍視其等犯罪情節之輕重，分別命其等應
    履行參加法治教育2場次或1場次之條件，被告賴秋英、王進
    榮、張炳明、羅士峰等4人，並應履行支付所收受賄款2倍之
    緩起訴處分金予國庫之條件，有臺灣臺中地方法院檢察署前
    開案件之緩起訴處分書可證。而被告詹慶祥、徐有義於檢察
    官偵查中並未坦承犯行，嗣於原審審理時始承認犯行，徒然
    耗費司法資源，其等惡性顯較鍾葉美容等55名被告重大，然
    原審判決對詹慶祥、徐有義2人宣告緩刑，並未附加任何條
    件，與鍾葉美容等55名被告因緩起訴處分所付出之代價兩相
    比較，惡性較重者反而實質上獲得較輕之處罰，顯不合理而
    有失公平，且不符社會正義及比例原則。是檢察官上訴意旨
    指摘原判決對被告2人諭知緩刑並未附加條件，尚有未當等
    語，非無理由，自應由本院將原判決關於被告詹慶祥、徐有
    義部分予以撤銷改判。爰審酌選舉乃民主政治最重要之表徵
    ，其攸關一國政治良窳甚鉅，而賄選為嚴重破壞民主機制之
    正常運作及選舉公平性之主要根源，被告三人皆不知守法維
    護乾淨選舉之公正性，明知賄選對民主政治最珍貴之選舉制
    度所造成之嚴重破壞性，竟輕忽法紀，收受賄款，其行實值
    非難，兼衡酌被告2人於本院及原審審理時均自白犯行，且
    均已於原審當庭繳回所收之賄款，有原審法院開立之贓證物
    款收據3紙在卷可佐（見原審卷第59頁反面、61頁反面、63
    頁反面）；及考量被告詹慶祥所收受之賄賂金額為新臺幣（
    下同）7000元、被告徐有義所收受之賄賂金額為1000元等一
    切情狀，分別量處如主文第2項所示之刑，並均諭知易科罰
    金之折算標準。末查被告詹慶祥、徐有義前未曾因故意犯罪
    受有期徒刑以上刑之宣告，有臺灣高等法院被告前案紀錄表
    附卷可稽，其等素行尚佳，因一時失慮，致罹刑章，犯罪後
    已坦承犯行，且均於原審審理時當庭繳回所收之賄款，已如
    上述，足認被告詹慶祥、徐有義經此科刑之教訓，當益知戒
    慎而無再犯之虞，本院認對其2人所宣告之刑，以暫不執行
    為適當，爰依刑法第74條第1項第1款規定，就被告詹慶祥、
    徐有義併予宣告緩刑2年。又本院斟酌被告2人為本案犯行，
    法治觀念尚嫌薄弱，爰併依刑法第74條第2項第8款之規定，
    命被告2人均應接受受理執行之地方法院檢察署觀護人所舉
    辦之法治教育3場次，期能使其等學習正確之法治觀念；並
    依刑法第93條第1項第2款規定諭知於緩刑期間付保護管束。
    復按犯公職人員選舉罷免法第五章之罪或刑法分則第六章之
    妨害投票罪，宣告有期徒刑以上之刑者，並宣告褫奪公權，
    公職人員選舉罷免法第113條第3項定有明文。而此褫奪公權
    之宣告，寓有強制性，為刑法第37條第2項之特別規定，不
    受宣告1年以上有期徒刑之限制，法院自應優先適用公職人
    員選舉罷免法第113條第3項之規定。查被告詹慶祥、徐有義
    所犯之刑法第143條第1項之有投票權人收受賄賂罪，既均經
    宣告有期徒刑之刑，應依公職人員選舉罷免法第11 3條第3
    項之規定，就被告詹慶祥、徐有義所犯有投票權人收受賄賂
    罪，均併予宣告褫奪公權1年。另依刑法第74條第5項之規定
    ，緩刑之效力不及於從刑，故主文中關於緩刑之宣告應記載
    於禠奪公權之前，附此敘明。被告詹慶祥收受之賄款7000元
    、被告徐有義收受之賄款1000元，既經其等收受而混同於其
    所有之金錢中，被告詹慶祥、徐有義事後於原審審理時另行
    交出扣案之7000元、1000元，自與上開賄款無異，應依刑法
    第143條第2項規定，宣告沒收。
據上論斷，應依刑事訴訟法第369條第1項前段、第364條、第299
條第1項前段，公職人員選舉罷免法第111條第1項後段、第113條
第3項，刑法第143條第1項、第2項、第41條第1項前段、第74條
第1項第1款、第2項第8款、第93條第1項第2款、第37條第2項，
刑法施行法第1條之1，判決如主文。
本案經檢察官王清杰到庭執行職務。
中    華    民    國    100    年    8    月    11    日
            刑事第八庭  審判長法  官  羅  得  村
                              法  官  李  雅  俐
                              法  官  簡  源  希
上列正本證明與原本無異。
不得上訴。
                              書記官  李  宜  珊
中    華    民    國    100    年    8    月    11    日
附錄本案論罪科刑法條：
《刑法第143條》
有投票權之人，要求、期約或收受賄賂或其他不正當利益，而許
以不行使其投票權或為一定之行使者，處3年以下有期徒刑，得
併科5千元以下罰金。
犯前項之罪者，所收受之賄賂沒收之。如全部或一部不能沒收時
，追徵其價額。
《公職人員選舉罷免法第111條》
犯第97條第2項之罪或刑法第143條第1項之罪，於犯罪後三個月
內自首者，免除其刑；逾三個月者，減輕或免除其刑；在偵查或
審判中自白者，減輕其刑。
意圖他人受刑事處分，虛構事實，而為前項之自首者，依刑法誣
告罪之規定處斷。
【附表】
┌──┬─────┬────────┬───┬────┐
│編號│時      間│地            點│受賄者│金額（新│
│    │          │                │      │臺幣）  │
├──┼─────┼────────┼───┼────┤
│ 1  │99年11月24│臺中縣東勢鎮（已│徐有義│1000元  │
│    │日下午    │改制為臺中市東勢│      │        │
│    │          │區○○○路578號 │      │        │
├──┼─────┼────────┼───┼────┤
│ 2  │99年11月24│臺中縣東勢鎮（已│詹慶祥│7000元  │
│    │日晚上    │改制為臺中市東勢│      │        │
│    │          │區○○路巷22號之9│      │        │
└──┴─────┴────────┴───┴────┘